臺灣高等法院刑事判決　　　　　　　　　　　　九十一年度上更(一)字第三六七號
　　上　訴　人
　　即　被　告　丁○○
右上訴人因違反山坡地保育利用條例案件，不服臺灣新竹地方法院八十七度易字第一
三四二號，中華民國八十七年七月八日第一審判決（起訴案號：臺灣新竹地方法院檢
察署八十七年度偵續字第一二號），提起上訴，經本院判決後，最高法院撤銷發回，
本院判決如左：
    主  文
原判決關於丁○○部分撤銷。
丁○○在公有山坡地內，擅自設置工作物，處有期徒刑陸月，如易科罰金，以參佰元
折算壹日。
    事  實
一、丁○○（原名葉春泉）與楊火俊（已經亡故）原係舊識，楊火俊生前向新竹縣政
    府承租新竹縣政府所有坐落新竹市○○段一五二號（重測前為新竹市○○○段九
    六一之二號，嗣並分割出一五二之十一地號）無群生竹木之林地（屬依山坡地保
    育利用條例第三條劃定，並報經行政院核定、公告之山坡地），並將其中之如附
    圖所示崁頂面積十八坪（即五十九點五平方公尺）出借予丁○○搭建活動式鐵皮
    屋（靈山道濟寺廟宇主體），以為道濟禪師棲身之用。詎丁○○除在如附圖所示
    崁頂搭建面積十八坪之廟宇外，竟於民國（下同）八十二年十月間起，未經同意
    ，利用不知情之已成年不詳姓名工人，擅自在上揭公有山坡地上之如附圖所示崁
    頂平台及崁下平台，加蓋兩側廂房、廟埕、台階、駁崁等工作物，擅自占用如附
    圖所示崁頂平台面積三百二十四點九六平方公尺及崁下平台面積六百十九點三六
    平方公尺之土地。
二、案經楊火俊之子丙○○告發由臺灣新竹地方法院檢察署檢察官偵查起訴。
    理  由
一、訊據被告丁○○固坦承有於前揭山坡地上之如附圖所示崁頂平台及崁下平台，接
    續加蓋兩側廂房、廟埕、台階、駁崁等工作物，占用如附圖所示崁頂平台面積三
    百二十四點九六平方公尺及崁下平台面積六百十九點三六平方公尺之土地等情不
    諱，惟否認有何違反山坡地保育利用條例等犯行，辯稱：伊固有於前開土地興建
    靈山道濟寺廟宇，建廟前前開土地本是被倒垃圾及經過二、三次火燒山，楊火俊
    因無法管理前開林地，故同意伊於前開土地上搭建靈山道濟寺廟宇。且該廟係楊
    火俊申請台電供電，蓋廟時楊火俊亦捐了五千元，伊非擅自占用云云。
二、惟查：
（一）前開土地原承租人楊火俊業已於八十四年間死亡，無從訊問其是否同意被告丁
      ○○興建前開廟宇。惟依被告與其他信徒於八十二年五月八日出具之卷附切結
      書所載，係被告丁○○（即葉春泉）及信徒書立切結書表示在前開土地上搭建
      活動式鐵皮屋一座，約十八坪作為道濟禪師棲身之處，供善男信女參拜祈福，
      如承租人及土地所有權人對前開土地另有他用，願拆除活動式鐵皮屋等情，此
      有該切結書在卷（見七七一一號偵查卷第十五頁）可稽，是楊火俊已明確表示
      其所同意被告等於前開土地所搭建者，僅係活動式鐵皮屋一座，其面積約十八
      坪而已。然被告卻供承稱：伊原於八十二年：：搭建活動式鐵皮屋一座，約十
      八坪，但後來因信徒太多，才又於完成二個月後加蓋兩側廂房、廟埕、台階、
      駁坎等建物等語（見偵續字第一二號卷第三十八頁反面；原審卷第七十二頁正
      、反面；本院上訴卷第七十頁），且前開被告所建之廟宇，經原審法院會同新
      竹市地政事務所人員及被告、告發人丙○○至現場履勘，並參考卷附照片及前
      開廟宇之現場遺跡，測出前開廟宇占地面積一００三點八二平方公尺，有原審
      法院八十八年三月四日勘驗筆錄及新竹市地政事務所複丈成果圖可稽（見原審
      卷第八十五頁、八十七頁），其顯逾前開十八坪甚多；另依卷存現瑒照片所示
      （見偵續字第一二號卷第三十二頁至三十四頁），上開廟宇包括兩側廂房、廟
      埕、台階、駁坎等建物在內已多係鋼筋水泥造，均與前述切結書內容所載不符
      。是被告所辯超過十八坪部分，楊火俊生前有同意其興建云云，是否實在，已
      有可疑。
（二）又依丙○○所提出楊火俊於八十二年十一月八日至同月十三日曾因前列腺癌在
      中興醫院住院檢查、治療之診斷證明書及被告上開靈山道濟寺之廟埕、台階、
      駁坎等建物於八十二年十一月九日仍正在興建中之照片（見偵續字第一二號卷
      第四十二頁、原審卷第八十三頁）以觀，丙○○質疑被告於八十二年十一月間
      加蓋前開廟宇之兩側廂房、廟埕、台階、駁坎等建物時，楊火俊已罹患癌症，
      需人照顧，無法為同意云云（見偵續字第一二號卷第四十頁反面、原審卷第八
      十一頁反面），即非全然無據。再者，依被告所供其於八十二年五月八日在興
      建該廟宇之初，即知出具載明廟宇結構、面積之切結書予前開土地之承租人楊
      火俊，以示其已得上開土地承租人之同意，並保障自己之權益，其為何卻於嗣
      後大肆興建廟宇之廂房、廟埕、台階、駁坎等建物時，反不知辦理前述手續？
      參以被告於原審審理中曾具狀稱：「超出切結書借用範圍之建物搭建，興建完
      成數年楊火俊並未提出異議」云云等情（見原審卷第三十八頁），即已自承其
      為前述建物之增建前，未得楊火俊之同意。再者，證人甲○○、韓明傳、乙○
      ○固分別供證稱楊火俊有同意蓋廟等語，但彼等亦不諱言不知道廟在陸續擴建
      ，且楊火俊原所同意蓋的小廟，並無如現場照片所示之規模（見原審卷第六十
      一頁、本院上訴卷第六十八、六十九頁），證人甲○○於本院甚且證稱：伊只
      是聽被告說而已，至於借地的範圍及其他詳細情形，伊均不清楚，當初切結書
      上只說同意十八坪等語（見本院卷第三十一、三十二頁）益足見被告有未經同
      意擅自擴建之犯行。至證人王鳳釵於偵查中所供係彼等共同向楊先生（指楊火
      俊）借用等語（七七一一號偵查卷第二十六頁），但如前所述被告僅向楊火俊
      借用十八坪，超過範圍者，楊火俊並未同意出借，是證人王鳳釵所供，不足為
      被告有利之認定。又證人陳福元於偵查中供稱聽說楊火俊有同意，但其並未在
      場云云（七七一一號偵查卷第四十三頁），惟同意借用之範圍如何，其均未敘
      明，且其所證亦屬聽聞而來，為傳聞證據，自無證據能力，不足為被告有利之
      依據。另外證人即楊火俊之子楊長庚（告訴人丙○○之兄）雖曾於偵查中證稱
      早期被告蓋廟時其父楊火俊不同意，但被告寫切結書說要拆還，其父親無奈，
      一時之仁就同意等語（同上偵查卷第二十四頁），然而楊長庚又證稱並不知道
      其父親有無同意，其父親並未向其提過等語（八十七年偵續字第一二號卷第九
      頁反面），由此可知楊長庚原先既不知其父親有無同意被告蓋廟乙事，則其所
      稱其父親原不同意，事後因一時之仁而同意（即出借十八坪部分）云云，顯係
      出於個人臆測之詞，尚不足以證明楊火俊未同意出借十八坪興建廟宇主體，併
      此敘明。故審酌前述全部證據資料，足認被告所辯：超過十八坪部分，伊有經
      過楊火俊之口頭同意而為云云，不足以採信。
（三）雖被告於原審法院庭呈前開廟宇感謝楊火俊捐款建廟之感謝狀，以證明楊火俊
      有同意建廟及捐款之事實。惟依前開感謝狀所載捐款日期為「八十二年六月十
      三日」，捐款用途係「建廟經費」。而卷附靈山道濟寺之中國嗣漢道教協會團
      體會員證書（見七七一一號偵查卷第四頁）所載該證書之填發日期為八十二年
      六月十五日，按常理應係在廟宇興建完成後，始可能申請加入前開協會，此觀
      諸前開證書載有前開廟宇之所在地、供奉主神、核予道廟會員資格、負責人（
      即被告丁○○）等即明，則顯不可能於楊火俊捐建廟經費後二日即建好廟並完
      成核發前開證書。況被告於偵查中並未提及楊火俊有捐款建廟之事實，卻於原
      審法院突然庭呈前開感謝狀，是前開感謝狀是否真正非無可疑。況楊火俊有將
      如附圖所示崁頂面積十八坪出借予被告搭建活動式鐵皮屋（靈山道濟寺廟宇主
      體），以為道濟禪師棲身之用，則縱楊火俊於「八十二年六月十三日」捐款「
      興建廟宇主體」屬實，亦不足以作為被告有利之認定。
（四）前開土地固曾於八十二年六月二日由楊火俊名義檢附新竹縣政府與其訂立之公
      有山坡地出租造林契約、新竹縣政府函影本，向台灣電力股份有限公司新竹區
      營業處申請農業噴霧單相一一０伏特低壓表燈用電，有台灣電力公司新竹區營
      業處八十七年三月四日（八七）新區業中發字第０六六七號、同年三月十日（
      八七）新區業中發字第一一六九號（偵續卷第二十九頁、第四十五頁）、及八
      十八年十一月三十日（八八）新區業費核發字第八八一一－五九九七號函暨所
      附之相關文件影本（本院上訴卷第五十五至五十七頁）在卷可考，而供電後亦
      係由被告興建之靈山道濟寺使用，電費亦由被告繳納等情，固亦據被告供明，
      並有被告所提之電費收據影本（偵查卷第十七頁）、用電戶基本資料（原審卷
      第四十一頁）足憑，惟申請用電之實際申請人並無法確認是否即為楊火俊本人
      ，亦無確切資料可認定該用電係何時改接於廟宇使用，此有台灣電力公司新竹
      區營業處八十七年三月四日（八七）新區業中發字第０六六七號函、台電（八
      七）新區業中發字第一一六九號函可稽，則本件用電是否楊火俊親自或同意申
      請，已非無疑，且楊火俊確有將如附圖所示崁頂面積十八坪出借予被告搭建活
      動式鐵皮屋（靈山道濟寺廟宇主體），以為道濟禪師棲身之用，已如前述，則
      縱楊火俊於「八十二年六月二日」縱有親為或同意他人代為申請靈山道濟寺廟
      宇主體之用電屬實，亦不足以作為被告未為前開犯行之認定。
（五）又前開廟宇雖現已遭拆除，現場並已植生相思樹林，惟經本院會同新竹市地政
      事務所人員、被告及告發人丙○○至現場履勘，並經由被告指界，測出被告係
      在如附圖所示崁頂搭建面積十八坪之廟宇外，另在上揭公有山坡地上之如附圖
      所示崁頂平台及崁下平台，接續加蓋兩側廂房、廟埕、台階、駁崁等工作物，
      占用如附圖所示崁頂平台面積三百二十四點九六平方公尺及崁下平台面積六百
      十九點三六平方公尺之土地，此有本院九十一年六月二十四日勘驗筆錄及新竹
      市地政事務所複丈成果圖在卷可稽（見本院卷第四十至四三頁、五十二頁），
      而前開坐落新竹市○○段一五二號（重測前為新竹市○○○段九六一之二號，
      嗣並分割出一五二之十一地號）土地係山坡地保育區林地，為新竹縣所有，管
      理者為新竹縣政府，有土地登記簿謄本一件可憑。再前開土地係屬依山坡地保
      育利用條例第三條劃定，並報經行政院核定、公告之山坡地，且非屬保安林，
      亦有新竹市政府八十八年三月二十六日（八八）府建農字第二０五０九號函足
      稽（見原審卷第九十頁）。是被告前開所為，顯已違反山坡地保育利用條例之
      規定。
（六）從而，被告前開所辯，尚不足採。本件事證明確，被告前開犯行均堪認定。
三、查被告行為後，山坡地保育利用條例第三十四條第一項已於八十七年一月七日修
    正公布，於同年月九日生效，得併科罰金部分自銀元三萬元以下罰金提高為新台
    幣六十萬元以下罰金，比較新舊法，以舊法較有利於被告，依刑法第二條第一項
    但書之規定，應適用最有利於行為人之修正前山坡地保育利用條例之規定（至同
    條例八十九年五月十七日雖有部分再度修正，但並未修正第三十四條）。是被告
    在公有山坡地內，未經同意擅自占用，設置工作物，核其所為，係犯七十五年一
    月十日修正公布之山坡地保育利用條例第三十四條第一項之擅自占用罪。被告係
    利用不知情之已成年不詳姓名工人為之，為間接正犯。又被告之行為雖另合致於
    刑法第三百二十條第二項竊佔罪之構成要件，惟所犯上開二罪間為法規競合，依
    特別法優於普通法之法律競合關係，應論以前述之修正前山坡地保育利用條例第
    三十四條第一項之擅自占用罪。公訴人認應依刑法第三百二十條第二項之竊佔罪
    處斷，容有誤會，起訴法條應予變更。又公訴人雖認被告係先搭蓋靈山道濟寺廟
    宇之寺廟主體活動式鐵皮屋，再加蓋兩側廂房、廟埕、台階、駁崁等建物應依連
    續犯論處，惟被告興建寺廟主體活動式鐵皮屋十八坪部分，係經過楊火俊同意，
    已如前述，此部分自無犯罪可言，且被告於原審供稱前開廟宇係於八十二年間一
    次完成，而非分不同階段擴建。是被告乃基於同一不法之意圖而接續實施犯罪行
    為，屬實質上一罪，尚非連續犯。再者，被告行為後，刑法業於民國九十年一月
    十日修正，並自同年月十二日起生效，原刑法第四十一條「犯最重本刑為三年以
    下有期徒刑以下之刑之罪，而受六月以下有期徒刑或拘役之宣告，因身體、教育
    、職業或家庭之關係，執行顯有困難者，得以一元以上三元以下折算一日，易科
    罰金」，已修正為「犯最重本刑為五年以下有期徒刑以下之刑之罪，而受六個月
    以下有期徒刑或拘役之宣告，因身體、教育、職業、家庭之關係或其他正當事由
    ，執行顯有困難者，得以一元以上三元以下折算一日，易科罰金。但確因不執行
    所宣告之刑，難收矯正之效，或難以維持法秩序者，不在此限。併合處罰之數罪
    ，均有前項情形，其應執行之刑逾六月者，亦同」，經比較新舊法，以新法有利
    於被告，依刑法第二條第一項本文之規定，自應依修正後刑法處斷。
四、原審因而予以論科，固非無見。惟查：（一）被告係利用不知情之已成年不詳姓
    名工人為之，已見前述，屬於間接正犯，原審未於事實欄載明，亦未於理由欄論
    以間接正犯之情形，即有未合。（二）次查被告興建寺廟主體活動式鐵皮屋十八
    坪部分，係經過楊火俊同意，此有切結書在卷可稽，此部分自無犯罪可言，原審
    認被告此部分亦係擅自占用，亦有未洽。被告上訴意旨否認犯罪，雖非可採，惟
    原判決既有前述可議之處，仍屬無可維持，應予撤銷改判。爰審酌被告犯罪動機
    、品行、犯罪之目的在建廟供信徒膜拜、所占用面積範圍不小，事後現場已全部
    回復原狀，拆除廟宇、告發人丙○○表示願給被告自新機會（本院卷第五十六頁
    ）及被告犯罪後態度等一切情狀，量處如主文第二項所示之刑，並諭知易科罰金
    之折算標準，以資懲儆。至前開土地上之工作物業已全部拆除，有本院勘驗筆錄
    可稽，爰不為沒收之諭知。
五、又楊火俊生前向新竹縣政府承租者（租期自七十六年八月五日至八十五年八月四
    日）為新竹市○○○段第九六一之二、及九六二號二筆土地，嗣經土地重測後該
    二筆土地之地號已變更為新竹市○○段第一五二地號及同段第二七地號，有公有
    山坡地出租造林契約及新竹市地政事務所八十七年九月二十一日（八七）新地資
    字第八八０五號函及所附之土地登記謄本附卷可稽；又經本院勘驗現場囑託地政
    人員測量結果，其佔用之範圍均在新竹市○○段第一五二地號（即重測前之九六
    一之二地號，嗣分割出一五二之十一地號）內，並未佔用雃溪段第二七地號（重
    測前之九六二地號），已如前述，則公訴人認被告有竊佔九六二號林地犯行部分
    ，尚與事實不符，惟此部分與前開論罪科刑部分有實質上一罪之關係，爰不另為
    無罪之諭知。
據上論斷，應依刑事訴訟法第三百六十九條第一項前段、第三百六十四條、第二百九
十九條第一項前段、第三百條，七十五年一月十日修正公布之山坡地保育利用條例第
三十四條第一項，刑法第二條第一項、第十一條前段、修正後刑法第四十一條第一項
，罰金罰鍰提高標準條例第一條前段、第二條，判決如主文。
本案經檢察官張秋雲到庭執行職務。
中      華      民      國    九十一    年      八      月     十三     日
                              臺灣高等法院刑事第四庭
                                  審判長法  官  蔡  永  昌
                                        法  官  陳  榮  和
                                        法  官  徐  昌  錦
右正本證明與原本無異。
如不服本判決，應於判決收受送達後十日內向本院提出上訴書狀，其未敘述上訴
之理由者並得於提起上訴後十日內向本院補提理由書（均須按他造當事人之人數
附繕本）。
                                        書記官  王  崑  煜
中      華      民      國    九十一    年      八      月     十四     日
附錄    本判決論罪科刑法條：
山坡地保育利用條例第三十四條第一項
在公有或他人山坡地內，擅自墾殖或設置工作物者，處六月以上五年以下有期徒刑，
得併科三萬元以下罰金。
